臺灣高等法院高雄分院刑事判決　　　　 95年度上易字第914號
上　訴　人　臺灣高雄地方法院檢察署檢察官
上　訴　人
即　被　告　乙○○
上列上訴人因被告詐欺案件，不服臺灣高雄地方法院95年度易字
第984 號中華民國95年11月7 日第一審判決（起訴案號：臺灣高
雄地方法院檢察署95年度偵字第10745 號），提起上訴，本院判
決如下：
     主  文
上訴駁回。
     事  實
一、乙○○前因違反電子遊戲場業管理條例案件，經台灣高雄地
    方法院以90年度鳳簡字第663號判處有期徒刑3月確定，並於
    民國90年12月26日易科罰金執行完畢。詎仍基於意圖為自己
    不法所有之概括犯意，自91年起至93年端午節期間止，在高
    雄縣旗山鎮、美濃鎮月光山、美濃鎮五穀廟等夜市，連續向
    在該處擺設電子遊戲機台之甲○○、丙○○，以佯稱只要固
    定於「三節」及不定期於「員警聚餐、結婚、喬遷」時繳交
    公關交際費，以金錢行賄員警，即可避免遭查緝為詐術，使
    甲○○、丙○○陷於錯誤，而分別先後交付乙○○每次新台
    幣（下同）5000元、3000元、1000元不等之款項多次，共計
    甲○○、丙○○各交付21,000元、5,000 元；嗣經甲○○懷
    疑有異，乃向高雄縣政府陳情，經高雄縣政府函送高雄縣政
    府警察局旗山分局調查始查知上情。
二、案經高雄縣政府警察局旗山分局報請臺灣高雄地方法院檢察
    署檢察官偵查起訴。
     理  由
壹、證據能力部分：
一、證人即告訴人甲○○、證人陳碧珠、丙○○於警詢中之陳述
    均無證據能力：
  (一)按被告以外之人，於審判外之言詞或書面陳述，除法律有規
    定者外，不得作為證據；又被告以外之人於檢察事務官、司
    法警察官或司法警察調查中所為之陳述，與審判中不符時，
    其先前之陳述具有較可信之特別情況，且為證明犯罪事實存
    否所必要者，得為證據，刑事訴訟法第159 條第1 項、第15
    9 條之2 分別定有明文。
  (二)是被告以外之人於司法警察（官）調查中所為之陳述，依刑
    事訴訟法第159 條第1 項規定，係屬傳聞證據，原則上無證
    據能力，惟如該陳述與審判中不符時，其先前之陳述具有較
    可信之特別情況，且為證明犯罪事實存否所必要者，依同法
    第159 條之2 規定，始例外認為有證據能力；如該陳述與審
    判中相符時，因該陳述並不符合刑事訴訟法第159 條之2 有
    關傳聞例外之規定，故不得作為認定本案犯罪事實有無之證
    據，此時，當以其於審判中之陳述作為證據。
  (三)查證人甲○○、陳碧珠、丙○○於警詢中之陳述，係屬被告
    以外之人審判外之陳述，為傳聞證據；然依陳述整體、實質
    內容而言，核與其等於原審審理時之陳述均相符，是前開警
    詢中之陳述即不符合刑事訴訟法第159條之2有關傳聞例外之
    規定，不得作為認定本案犯罪事實有無之證據，而無證據能
    力，故應以其等於審判中之證述作為證據。
二、次按被告以外之人於偵查中向檢察官所為陳述，除顯有不可
    信之情況者外，得為證據，刑事訴訟法第159 條之1 第2 項
    定有明文。偵查中對被告以外之人（包括證人、鑑定人、告
    訴人、被害人及共同被告等）所為之偵查筆錄，或被告以外
    之人向檢察官所提之書面陳述，性質上均屬傳聞證據。惟現
    階段刑事訴訟法規定檢察官代表國家偵查犯罪、實施公訴，
    依法其有訊問被告、證人及鑑定人之權，證人、鑑定人且須
    具結，而實務運作時，檢察官偵查中向被告以外之人所取得
    之陳述，原則上均能遵守法律規定，不致違法取供，其可信
    度極高，職是，被告以外之人前於偵查中已具結而為證述，
    除反對該項供述得具有證據能力之一方，已釋明「顯有不可
    信之情況」之理由外，不宜以該證人未能於審判中接受他造
    之反對詰問為由，即遽指該證人於偵查中之陳述不具證據能
    力。本件證人丙○○於檢察官偵查中所為之陳述，既均已依
    法具結，且復無證據足認渠等於檢查官偵查中之供述有何顯
    不可信之情況，依上說明，渠於偵查中之證言自均具有證據
    能力。
三、按被告以外之人於審判外之陳述，雖不符前4 條之規定，而
    經當事人於審判程序同意作為證據，法院審酌該言詞陳述或
    書面陳述作成時之情況，認為適當者，亦得為證據；當事人
    、代理人或辯護人於法院調查證據時，知有第159 條第1 項
    不得為證據之情形，而未於言詞辯論終結前聲明異議者，視
    為有前項之同意，刑事訴訟法第159 條之5 定有明文。經查
    ，檢察官、被告、辯護人於原審及本院言詞辯論終結前，就
    本判決所引，除前述一以外之下列各項屬於審判外陳述之證
    據，知有第159 條第1 項不得為證據之情形，均未聲明異議
    ，且本院審酌該證據作成情況均無不適當之情形，是依上開
    規定，認得作為本案證據。
貳、實體部分：
一、訊據被告乙○○矢口否認有何詐欺犯行，辯稱：伊沒有向甲○○等人收取賄款，伊93年2 月即已不在夜市擺攤云云。惟
    查：
  (一)被告上開詐欺犯行，業經證人即告訴人甲○○於原審審理時
    證稱：被告叫大家去縣政府陳情，並叫大家出一些錢，買一
    些東西給警察、派出所，另外還跟我拿錢，故定三大節中秋
    、端午、過年，一次5000元，沒有固定的一次3000或5000元
    。收這些錢被告有時說買東西給主管，如果警察「入厝」、
    結婚，如警察又來，我也拿給她，被告說這些都是警察要的
    ；91年端午節有收錢，92年三節都有，93年端午節有交錢給
    被告，都是在夜市我的攤位上，被告來跟我收或是拿去她的
    攤位，我都是拿現金給她等語（見原審卷第50-53 頁）；證
    人即甲○○妻子陳碧珠於原審審理時證稱：警察來趕時，被
    告曾說繳一點錢，她去跟警察講一下，一開始是1000或3000
    元，後來越來越多，91年春節有繳給被告，多少錢已記不得
    了，在我們攤位上，被告來講我先生就直接拿錢給被告，92
    年三大節都有繳錢，是我先生拿給被告，93年記得我被抓前
    一、二個月，我拿兩次各5,000 元給我先生轉交給被告等語
    （見原審卷第56-58 頁）；證人丙○○於偵查中證述：乙○○有向我收錢，說是要買東西交際，1 年3 、4 次，每次給
    1000元，她說錢買茶葉，我無法證明是拿給警察，她說要拿
    給派出所或警察（見偵查卷第15頁），嗣於原審亦證稱：在
    旗山、美濃夜市作生意時，被告有跟我收過錢，說要打點警
    察，1 年2 、3 次，每次拿1000元，被告沒有強迫我們繳，
    我每次給被告錢都在夜市，印象中是我拿給她，被告最後一
    次跟我收是在93年端午節等語（見原審卷第59-63 頁）；證
    人莊惠珠證稱：被告沒有跟我收過錢，但有一次她跟大家集
    資，說要買茶葉、泡麵拿給警察，以慰勞警察等語（見原審
    卷第64頁），互核證人證詞，情節大略相符，並有證人甲○○所提出，內容為其與被告談論端午節款項收取事宜之錄音
    帶及譯文在卷足憑（見警卷第36頁、偵卷證物袋）；被告雖
    辯稱錄音帶內容係伊向甲○○收取幫忙修理機台之費用云云
    ，然經原審勘驗與錄音帶結果顯示：「甲○○稱：現在還要
    再交際多少？被告答：‧‧‧，看你們端午節要拿多少，‧
    ‧‧，他們端午節一攤陳仔和李仔都拿3000元固定，‧‧‧
    那天我們出事情，叫議員過去，請他們吃飯，又多花一筆錢
    ，隨便你們，你們要交就交，不交我就1 次，我管你們」，
    及「甲○○稱：那5,000 夠嗎？被告答：隨便，你拿多少算
    多少，不夠我就墊出去，我無所謂」，及「甲○○稱：那交
    際我拿5,000 夠嗎？被告答：哪些？你那天拿給我的那些喔
    ！」及「甲○○稱：不是，我再多拿5,000 夠嗎？被告答：
    有啦，他們大家都自動拿給我，就那天我約你們去富寶（指
    縣議員林富寶）那裡‧‧‧，我們忙到11點多才結束，我有
    跟他們講，以後若這樣，你們要交就自動拿，若不交，有事
    情我也不理，處理這事情很難過，講也沒人聽，多講多惹人
    怨，大家自動拿，我就幫忙，撥空約2 人去發一發，派出所
    就叫鍾仔拿進去‧‧‧，我還有去接主管，主管還叫我從一
    組去，一組較白目，昨天我就叫議員去，議員跟一組組長不
    錯，他都跟他講好了，因為現在是店面很會檢舉，一組組長
    可能跟店面有交情，就叫議員去跟他講，議員昨天已經跟他
    講好了」（見原審卷第84頁）之對話內容明顯不符，被告上
    開所辯無非臨訟避就之詞，實無從採信。另證人丙○○之所
    以成為本案證人，係因甲○○提供之檢舉錄音帶中有兩人對
    話，為警通知到場作證，並非丙○○主動至警局為檢舉或告
    訴，衡情其證言應屬客觀、無偏頗，堪可採信；又被告亦自
    陳與證人甲○○、陳碧珠同在夜市擺攤相識且無仇怨（見警
    卷第2 至4 、8 頁），是證人甲○○、陳碧珠並無陷害被告
    之動機與理由，自無誣指被告之可能，所言亦屬可採。
  (二)至於被告本案犯行之次數、詐得財物數額：
    1.證人甲○○部分：證人甲○○於原審審理時證稱：係從91
      年開始在夜市擺攤起，乙○○就固定依三節各5,000 元持
      續收錢，直到93年端午節，另外不固定部分，是每次3,00
      0 元或5,000 元，記得92年間有交錢給被告，但次數、時
      間不記得了等語（見原審卷第51、53、54頁）；而證人陳
      碧珠則稱：乙○○自91年春節起，就按照三大節跟我們收
      錢，都由甲○○交錢給乙○○，剛開始是1,000 元、3,00
      0 元，後來越收越多，93年2 次就跟我們收了10,000元等
      語（見原審卷第57、58頁）；可見就「固定之三大節」部
      分，被告乙○○確自91年春節起至93年端午節，向甲○○
      收取共8 次款項，其中93年2 次部分每次各5000元，計
      10,000元，至於91、92年每次收取之數額，甲○○、陳碧
      珠所證略有出入，依罪疑惟輕原則，應以證人所稱數額中
      較高者，以最低次數計算，其餘則以最低金額計算，即
      3,000 元1 次，1,000 元5 次為認定，故合計為18,000元
      【3,000 元×1 次＋1,000 元×5 次＋10,000元＝18,000
      元】；「不定期」部分，甲○○證述92年間確實有收取，
      亦依前述原則，以最低次數、金額為認定，即1 次3,000
      元；兩部分總計21,000元【18,000元＋3,000 元＝21,000
      元】。
    2.證人丙○○部分：丙○○於偵查及原審審理時已證稱：被
      告乙○○從92年開始，每年跟我收2 至4 次錢，每次1,00
      0 元，最後1 次是93年端午節等語（見偵卷第15頁、原審
      卷第60、62頁），對照證人甲○○、陳碧珠前開關於被告
      固定三大節詐取款項之證述，並依罪疑惟輕原則，認以92
      、93年分別為2 次、3 次，每次1,000 元，總計5,000 元
      為可採【1,000 元×2 次＋1,000 元×3 次＝5,000 元】
      。
    3.至於被告辯稱證人警詢、偵查、審理時供述並非完全一致
      一節，然查證人甲○○、陳碧珠、丙○○對被告詐欺取財
      之事實，指證始終如一，已如前述；雖甲○○、陳碧珠於
      警詢皆僅明確指證被告有於93年間向其等收取2次共10,00
      0 元款項部分，然其等於警詢亦已稱被告有藉一年三節及
      其他名目詐欺之情事，核與偵查、原審所證相同，則證人
      嗣後於原審審理時再就細節為補充及詳細說明，縱因細節
      是否交代、情節是否省略、證述詳簡不同而與前述內容略
      有出入，尚難認前後供述均屬不實而不可採；另證人丙○○雖就被告每年收取款項之次數，迭有每年「好像3 次」
      、「2、3次」、「3、4次」之不同證述，惟此乃因個人記
      憶不清所致，且所證次數均相近，又其餘陳述之內容復相
      符，亦難因證述細節稍有紛歧即指為不實，是被告辯稱證
      人前後供述並非完全一致，足認所證均非屬實云云，亦難
      採為有利之認定。
  (三)被告雖另辯稱：伊只有曾以慰勞員警名義一起集資購物，但
    員警拒收，事後也已經退還給交錢者云云。惟依被告上開辯
    詞，已坦承確有向甲○○、丙○○等人收錢之事實，與證人
    甲○○、陳碧珠、丙○○、莊惠珠所言均相符；且證人莊惠
    珠於原審審理時並未提及被告事後是否有退還物品、金錢之
    情事，而丙○○更證稱被告從未退還財物（見原審卷第62至
    67頁），益見被告所辯並非實在；又證人謝金燕、廖莉娜於
    原審雖證稱：被告未曾以任何名目向伊收錢等語（見原審卷
    第69、71頁），證人丁○○於本院審理時雖證稱：未於端午
    節、中秋節、農曆過年等三節交錢給被告等語（見本院卷第
    50 頁） ，然此顯與本案被告是否詐欺甲○○、丙○○金錢
    之犯行無涉，自無從據為有利被告之認定。另證人戊○○於
    本院審理時雖證述：伊與被告於93年3 月份一起在高雄縣大
    寮鄉開設小鋼管卡拉OK，被告每天都在店內，是早上10點開
    店，到晚上12點多，被告負責櫃台，沒有到高雄縣旗山鎮、
    美濃鎮月光山、美濃鎮五穀廟等夜市擺攤等語（見本院卷第
    56頁）。然本案被告被訴之犯罪時間期間之91年、92年間，
    被告尚未至高雄縣大寮鄉開設卡拉OK店，而被告於93年端午
    節時確有向證人甲○○、丙○○收取所謂公關交際費等情，
    亦經證人甲○○、丙○○、陳碧珠等人證述如前，證人戊○○之證詞自難採為有利被告之認定。
  (四)綜上所述，被告所辯應係推諉卸責之詞，不足採信；被告確
    有假藉向員警交際行賄名目，詐騙甲○○、丙○○金錢之行
    為，堪予認定。
二、查被告行為後，刑法於94年2月2日經總統令修正公布，於95
    年7月1日施行。又行為後法律有變更者，適用行為時之法律
    。但行為後之法律有利於行為人者，適用最有利於行為人之
    法律。修正後之刑法第2條第1項定有明文。而比較新舊法時
    應就罪刑有關之共犯、未遂犯、想像競合犯、牽連犯、連續
    犯、結合犯，以及累犯加重、自首減輕暨其他法定加減原因
    （如身分加減）與加減例等一切情形，綜其全部罪刑之結果
    而為比較（最高法院95年5月23日刑事庭第8次會議決議參照
    ）。
  (一)被告行為時刑法第47條原規定「受有期徒刑之執行完畢，或
    受無期徒刑或有期徒刑一部之執行而赦免後，5 年內再犯有
    期徒刑以上之罪者，為累犯，加重本刑至二分之一」，新法
    第47條第1 項則規定「受徒刑之執行完畢，或一部之執行而
    赦免後，5 年以內故意再犯有期徒刑以上之罪者，為累犯，
    加重本刑至二分之一」，其立法理由為累犯以出於故意再犯
    者為限，並刪除依軍法受裁判者，不適用累犯之規定。本件
    被告有如事實欄所載前科，於5 年以內再故意犯本件有期徒
    刑以上之本罪，不論依修正前之刑法第47條，或修正後之刑
    法第47條第1 項之規定，均構成累犯，對被告而言並無有利
    或不利之情形，應逕依修正後刑法第47條，論以累犯。
  (二)本件被告行為後，刑法第41條第1 項前段已有修正，被告行
    為時之刑法第41條第1 項前段規定：「犯最重本刑為5 年以
    下有期徒刑以下之刑之罪，而受6 個月以下有期徒刑或拘役
    之宣告，因身體、教育、職業、家庭之關係或其他正當事由
    ，執行顯有困難者，得以1 元以上3 元以下折算1 日，易科
    罰金。」又行為人行為時之易科罰金折算標準，修正前罰金
    罰鍰提高標準條例第2 條前段（現已刪除）規定，就其原定
    數額提高為100 倍折算1 日，則本件行為人行為時之易科罰
    金折算標準，應以銀元300 元折算1 日，經折算為新臺幣後
    ，應以新臺幣900 元折算為1 日。至於94年1 月7 日修正、
    95年7 月1 日公布施行之刑法第41條第1 項前段，則規定：
    「犯最重本刑為5 年以下有期徒刑以下之刑之罪，而受6 個
    月以下有期徒刑或拘役之宣告者，得以新臺幣1000元、2000
    元或3000元折算1日 ，易科罰金」。比較修正施行前後之易
    科罰金折算標準，以95年7 月1 日施行前之規定，較有利於
    行為人，則應依刑法第2 條第1 項前段，適用修正前刑法第
    41條第1 項前段規定，定其折算標準。
  (三)被告行為後，刑法第56條之連續犯之規定，業已刪除，此刪
    除雖非犯罪構成要件之變更，但顯已影響行為人刑罰之法律
    效果，自屬法律有變更，茲比較刪除連續犯後之規定，則被
    告所為多次詐欺取財之犯行，各均獨立，應各別論罪後併合
    處罰，自較原刑法以連續犯處斷為重，比較新、舊法結果，
    仍應適用較有利於被告之行為時法律即修正前刑法第56條，
    而論以連續犯一罪。
三、核被告所為，係犯刑法第339 條第1 項之詐欺取財罪；被告
    先後多次向甲○○、丙○○詐欺取財犯行，時間緊接，所犯
    罪名相同，顯係基於概括犯意為之，為連續犯，應依修正前
    刑法第56條連續犯規定論以一罪，並加重其刑。再者，被告
    係以在夜市擺設機台之甲○○為對象，謊稱行賄可避免查緝
    而行使詐術，並使之交付財物，雖陳碧珠因協助照護機台而
    得知上情，然實際受詐欺及交付財物者，均為甲○○，已如
    前述；是公訴人誤陳碧珠為被害人，容有未洽，併此敘明。
    被告前因違反電子遊戲場業管理條例案件，經原審法院以90
    年度鳳簡字第663號判處有期徒刑3月確定，並於90年12月26
    日易科罰金執行完畢，有卷附臺灣高等法院被告全國前案紀
    錄表可按（見本院卷第21頁），其受有期徒刑執行完畢，5
    年內再故意犯有期徒刑以上之本罪，為累犯，應依法遞加重
    其刑。
四、原審認被告罪證明確，因而適用刑法第2 條前段、修正前刑
    法第56條、第41條第1 項、刑法第339 條第1 項、第47條，
    罰鍰提高標準條例第第1 條前段、刪除前罰金罰鍰提高標準
    條例第2 條規定，並審酌被告有違反電子遊戲場業管理條例
    、違反動產擔保交易法、偽造有價證券等前科，素行不佳，
    藉佯稱交際行賄員警之手段，向甲○○、丙○○詐取財物，
    嚴重影響公務人員廉潔形象與司法信譽，惡性非輕，且犯後
    飾詞否認犯行，未與告訴人達成和解，及其犯罪動機、期間
    、詐取金額非鉅等一切情狀，量處有期徒刑5 月，併諭知易
    科罰金之折算標準，其認事用法，核無不合，量刑亦屬允當
    。被告上訴意旨否認犯罪，指摘原判決不當；公訴人上訴意
    旨指摘原判決量刑過輕，均無理由，應予駁回。
據上論斷，應依刑事訴訟法第368條，判決如主文。
本案經檢察官林慶宗到庭執行職務。
中　　華　　民　　國　　96　　年　　3 　　月　　6　　日
                  刑事第八庭    審判長法  官  李炫德
                                      法  官  簡志瑩
                                      法  官  陳志銘
以上正本證明與原本無異。
不得上訴。
中　　華　　民　　國　　96　　年　　3 　　月　　6　　日
　　　　　　　　　　　　　　　　　　　書記官  盧雅婷
附錄本判決論罪科刑法條：
中華民國刑法第339 條第1 項
意圖為自己或第三人不法之所有，以詐術使人將本人或第三人之
物交付者，處5 年以下有期徒刑、拘役或科或併科1 千元以下罰
金。
